ACORDAO-COMPLETO-2534668

ACÓRDÃO 3208/2022 ATA 21/2022 - SEGUNDA CÂMARA

VISTOS, relatados e discutidos estes autos de tomada de contas especial instaurada pelo Fundo Nacional de Desenvolvimento da Educação (FNDE) em desfavor de Joelson Cardoso do Rosário e Rosa Maria Dourado Lopes, como então prefeitos de América Dourada - BA (gestões: 2013-2016 e 2017-2020, respectivamente) , diante da originária omissão no dever de prestar contas dos recursos federais repassados no âmbito do Programa Nacional de Inclusão de Jovens-Campo (Projovem-Campo) , durante os exercícios de 2014 e 2016, para a realização de ações com vistas a aumentar a escolaridade e a qualificação profissional e social de jovens agricultores familiares sem o curso fundamental completo, com a faixa etária entre 18 e 29 anos, sob o valor estimado de R$ 259.496,50;
ACORDAM os Ministros do Tribunal de Contas da União, reunidos em Sessão da 2ª Câmara, ante as razões expostas pelo Relator, em:
9.1. declarar a revelia de Joelson Cardoso do Rosário, nos termos do art. 12, § 3º, da Lei n.º 8.443, de 1992;
9.2. julgar irregulares as contas de Joelson Cardoso do Rosário, nos termos dos arts. 1º, I, 16, III, alíneas "a", "b" e "c", 19, caput, e 23, III, da Lei n.º 8.443, de1992, e dos arts. 1º, I, 209, II, 210 e 214, III, do Regimento Interno do TCU, para condená-lo, ao pagamento do correspondente débito, com a atualização monetária e os juros de mora calculados desde as datas informadas até o efetivo recolhimento, fixando-lhe o prazo de 15 (quinze) dias contados da notificação, para que comprove, perante o Tribunal, nos termos do art. 214, III, "a", do RITCU, o recolhimento da referida dívida em favor do Fundo Nacional de Desenvolvimento da Educação, na forma da legislação em vigor, sob as seguintes condições:
	Data da Ocorrência
	Valor Original (em R$) 

	22/9/2014
	55.148,00

	26/8/2015
	27.574,00

	5/1/2016
	27.574,00

9.3. aplicar em desfavor de Joelson Cardoso do Rosário a multa individual prevista no art. 57 da Lei n.º 8.443, de 1992, sob o valor de R$ 50.000,00 (cinquenta mil reais) , fixando-lhe o prazo de 15 (quinze) dias, contados da notificação, para que comprove, perante o Tribunal, nos termos do art. 214, III, "a", do RITCU, o recolhimento da referida dívida ao Tesouro Nacional, com a devida atualização monetária, na forma da legislação em vigor; 
9.4. autorizar, caso requerido, nos termos do art. 26 da Lei n.º 8.443, de 1992, e do art. 217 do RITCU, o parcelamento das dívidas fixadas por este Acórdão em até 36 (trinta e seis) parcelas mensais e sucessivas, com a devida atualização monetária e os correspondentes acréscimos legais, esclarecendo ao responsável que a falta de pagamento de qualquer parcela importará no vencimento antecipado do saldo devedor, nos termos do art. 217, § 2º, do RITCU, sem prejuízo das demais medidas legais;
9.5. autorizar, desde logo, a cobrança judicial das dívidas fixadas por este Acórdão, nos termos do art. 28, inciso II, da Lei n.º 8.443, de 1992, diante do não atendimento à notificação; e
9.6. enviar a cópia do presente Acórdão, com o Relatório e o Voto, à Procuradoria da República no Estado da Bahia, nos termos do art. 16, § 3º, da Lei n.º 8.443, de 1992, para o ajuizamento das ações civis e penais cabíveis.

Tomada de Contas Especial instaurada pelo FNDE, em desfavor de Joelson Cardoso do Rosário (gestão: 2013-2016) e Rosa Maria Dourado Lopes (gestão: 2017-2020), como então prefeitos municipais de América Dourada  BA, diante da omissão no dever de prestar contas dos recursos repassados no âmbito do Programa TD  Projovem Campo, o qual visava a realização de ações para aumentar a escolaridade e qualificação profissional e social de jovens agricultores familiares sem curso fundamental completo.

Segunda Câmara

Município de América Dourada - BA.

3. Responsáveis: Joelson Cardoso do Rosário (CPF XXX.067.795-XX).

13.1. Ministros presentes: Aroldo Cedraz (na Presidência) e Antonio Anastasia.
13.2. Ministros-Substitutos convocados: Marcos Bemquerer Costa e André Luís de Carvalho (Relator).

ANDRÉ DE CARVALHO

Trata-se de tomada de contas especial instaurada pelo Fundo Nacional de Desenvolvimento da Educação (FNDE) em desfavor de Joelson Cardoso do Rosário e Rosa Maria Dourado Lopes, como então prefeitos de América Dourada - BA (gestões: 2013-2016 e 2017-2020, respectivamente) , diante da originária omissão no dever de prestar contas dos recursos federais repassados no âmbito do Programa Nacional de Inclusão de Jovens-Campo (Projovem-Campo) , durante os exercícios de 2014 e 2016, para a realização de ações com vistas a aumentar a escolaridade e a qualificação profissional e social de jovens agricultores familiares sem o curso fundamental completo, com a faixa etária entre 18 e 29 anos, sob o valor estimado de R$ 259.496,50.
2. 	Após a análise final do feito, o Auditor Federal Marcello Maia Soares lançou o seu parecer conclusivo à Peça 56, com a anuência dos dirigentes da Secex-TCE (Peças 57 e 58) nos seguintes termos:
" (...) HISTÓRICO 
2.	Os recursos federais foram repassados em diversas parcelas, coligidas no demonstrativo abaixo, conforme ordens bancárias emitidas (peça 4) e extrato bancário (peça 5) :
	Data do crédito na conta corrente
	Valor (R$) 

	22/9/2014
	55.148,00

	26/8/2015
	27.574,00

	5/1/2016
	27.574,00

	8/7/2016
	67.983,00

	14/9/2016
	53.550,00

	27/10/2016
	27.667,50

Valor atualizado em 1/1/2017: R$ 277.098,25
3.	O prazo final para apresentação da prestação de contas do programa gerido, na forma do art. 23 da Resolução CD/FNDE nº 11, de 16/04/2014, recaía na data de 8/2/2018, já na gestão da Sra. Rosa Maria Dourado Lopes.
4.	Inobstante isso, a prestação de contas não foi encaminhada ao FNDE, o que levou a autarquia a efetuar comunicações aos responsáveis (peças 7-9) , as quais não foram respondidas.
5.	Considerando o período de gestão do Sr. Joelson Cardoso do Rosário, a ausência da prestação de contas e a constatação de que a data final para a sua apresentação estava compreendida no intervalo do mandato da Sra. Rosa Maria Dourado Lopes, o que atraía a sua responsabilidade na qualidade de prefeita sucessora, nos termos da Súmula 230 do TCU, o FNDE, com os subsídios da Informação 1404/2019/SEOPC/COPRA/CGAPC/DIFIN-FNDE (peça 10) , deflagrou a tomada de contas especial, responsabilizando solidariamente os dois gestores pela integralidade do valor repassado, entendimento compartilhado pelo tomador de contas em seu relatório (peça 17) , sendo integralmente acompanhado pelas instâncias subsequentes do controle interno (peças 20-22) , manifestações das quais tomou ciência a autoridade ministerial (peça 23) .
6.	Esta unidade técnica, em primeira intervenção nos autos, em pareceres convergentes (peças 26-28) , após atestar a presença, no processo, dos pressupostos de constituição e de procedibilidade constantes das disposições legais e regimentais, bem como daquelas previstas na Instrução Normativa TCU 71/2012, com a redação determinada pela Instrução Normativa 76/2016, entendeu que, diante da omissão do dever de prestar contas, inexistiam elementos comprobatórios da regularidade dos dispêndios efetuados, havendo presunção juris tantum de gestão irregular dos recursos, cuja destinação era completamente ignorada, impondo-se nesse quadro o dever de restituí-los.
7.	Delimitando as responsabilidades quanto a esse dever, tendo em vista o período de vigência do ajuste, que atravessou dois mandatos eletivos municipais, de acordo com as informações contidas nos extratos bancários da conta específica (peça 5) , foi possível comprovar que os recursos foram movimentados integralmente na gestão do Sr. Joelson Cardoso do Rosário (2013-2016) , permanecendo disponível, na data daquela instrução, em aplicações financeiras e disponível para resgate, o valor de R$ 159.708,03 (peça 25) .
8.	Deste modo, o Sr. Joelson Cardoso do Rosário deveria responder pela totalidade dos recursos repassados, excetuados os valores que permaneciam na conta corrente, cuja devolução deveria ser requerida ao município, o qual seria também citado. Quanto à Sra. Rosa Maria Dourado Lopes, ex-Prefeita Municipal (período 2017-2020) , em cujo mandato situava-se a data limite para a apresentação da prestação de contas, caberia a realização de audiência, pela inobservância do dever de apresentar as devidas contas sobre a aplicação dos recursos por parte de seu antecessor ou, em caráter alternativo, na eventualidade de não deter condições materiais para esse mister, de envidar as providências cabíveis em casos da espécie, em função do princípio da continuidade administrativa, de maneira a afastar a sua responsabilidade, conforme declinado na Súmula 230 do Tribunal de Contas da União.
9.	Porém, antes de serem efetuadas a citação e a audiência alvitradas, o que se faria com esteio em delegação de competência conferida pelo relator deste feito, Ministro Substituto André Luís de Carvalho, nos termos do art. 1º, incisos VII e VIII, da Portaria-GAB-MINS-ALC Nº 1, de 30/7/2014, compareceu aos autos o FNDE, por meio do Ofício 18985/2020/Dimoc/Cotce/Cgapc/Difin-FNDE (peça 32, p. 1-2) , datado de 24/7/2020, no qual informava a inserção, no sistema integrado de prestação de contas da autarquia (SiGPC) , de prestação de contas extemporânea. Na oportunidade, informou o remetente, a documentação seria objeto de análise por parte do órgão, cujas conclusões seriam encaminhadas ao TCU, em atendimento ao disposto no Acórdão 1580/2008-TCU-Primeira Câmara e de acordo com a Portaria Interministerial n° 424, de 30/12/2016.
10.	Com o advento desta nova documentação, a unidade técnica, novamente em manifestações convergentes (peças 33-35) , alvitrou-se a realização de diligência ao FNDE, para que encaminhasse ao Tribunal um pronunciamento técnico de caráter analítico (nota técnica ou similar) no qual fosse avaliada a pertinência e a possibilidade de os documentos inseridos pelo município de América Dourada (BA) no sistema de gestão de prestação de contas do FNDE, serem aptos para constituir prestação de contas dos recursos repassados na órbita do programa, no intervalo considerado.
11.	Entretanto, antes mesmo de efetuada a medida preliminar saneadora, o FNDE remeteu (peça 36) cópias das Notas Técnicas 2129527/2020/DAESP/COPRA/CGAPC/DIFIN/FNDE e 220/2020/COEJA/DPD/SEB/SEB, que consistiam exatamente no objeto da diligência almejada.
12.	Estando os autos no Gabinete do ínclito Relator, ato contínuo, em despacho de peça 37, a autoridade determinou o seu retorno à unidade técnica para que envidasse as seguintes providências:
 (i) prosseguisse com o devido saneamento deste processo, ficando, desde então, autorizada a eventual realização das eventuais diligências adicionais, além das audiências e citações necessárias;
 (ii) promovesse a subsequente manifestação conclusiva sobre o feito;
 (iii) enviasse o processo ao Gabinete do Ministro-Relator via MPTCU, solicitando aí que o Parquet especial se dignasse a promover a sua derradeira manifestação escrita sobre o feito.
13.	Em nova manifestação nos autos, a unidade técnica, novamente em uníssono (peças 41-43) , após examinar a documentação relativa à execução física do programa, especificamente a Nota Técnica 220/2020/COEJA/DPD/-EB/SEB (peça 36, p. 10-13) , emitida pela Secretaria de Educação Básica do Ministério da Educação (SEB-MEC) e a Nota Técnica 2129527/2020/DAESP/COPRA/CGAPC/DIFIN/FNDE (peça 36, p. 2-9) , e considerando as peculiaridades do regramento específico aplicável, efetuou as seguintes considerações
13.1	A execução física foi largamente insatisfatória, tendo sido verificado alto índice de evasão dos discentes no biênio compreendido, especialmente após o 8º período programado (quadro à peça 36, p. 11) , verificando-se, ao final, descumprimento da meta; 
13.2	A responsabilidade pela frequência dos alunos às atividades, nos termos do Resolução CD/FNDE nº 11 de 16 de abril de 2014, em seu art. 6º, inciso XIII, era do ente municipal;
13.3	Havia largas incongruências entre os elementos informativos documentais relativos à execução financeira do programa;
13.4	Na conta corrente específica (Banco do Brasil - Ag. 3841-5, cta. 11.402-2) , o somatório algébrico dos lançamentos com movimentação em aplicações financeiras e caderneta de poupança (R$ 256.470,36 de aplicações e R$ 112.282,01 de resgates) , no período entre 1/10/2014 e 27/10/2016, resultou em um valor positivo de R$ 144.188,35, o qual, acrescido dos frutos associados até a data atual, permaneceria no domínio da municipalidade, conforme retratava o saldo correspondente. Entretanto, diante do registro de reprogramação deste valor no sistema integrado de prestação de contas do FNDE - SiGPC, no módulo de contas on line, para o ciclo seguinte (2017-2020) , descaberia a responsabilização da Sra. Rosa Maria Dourado Lopes;
13.5. Tampouco responderia a Sra. Rosa Maria Dourado Lopes por omissão do dever de prestar contas, eis que houve o adimplemento desta obrigação em caráter intempestivo, antes da realização da citação e da audiência, sendo a primeira exatamente o marco temporal caracterizador da omissão.
14.	Fora, nesta perspectiva, consignado na conclusão da apreciação da unidade técnica: 
'21.	Considerando que: o objeto do programa foi descumprido em sua totalidade, pois nenhuma ação educacional foi concluída, não havendo nenhum benefício social auferido a partir da execução física registrada; a devolução integral dos recursos é dever que decorre da inexecução total do objeto; todos os recursos desembolsados circunscrevem-se à gestão do Sr. Joelson Cardoso do Rosário, o que atrai a sua responsabilidade pela devolução; a prestação de contas apresentada traz ainda incongruências que podem comprometer a caracterização de eventual nexo de causalidade entre os recursos repassados, ao menos em parte; a Sra. Rosa Maria Dourado Lopes não deve ser ouvida em audiência, eis que a apresentação intempestiva de prestação de contas, ainda que não de sua iniciativa, aproveita-lhe, desnaturando a omissão daquele dever; deve ser imputada responsabilidade ao Sr. Joelson Cardoso do Rosário, pela integralidade dos valores repassados, por meio de sua citação; deverá, outrossim, ser citado o município, para que proceda à devolução dos valores em aplicações financeiras na conta específica, sob o seu domínio.'
15.	Conquanto não ressalvado naquela oportunidade, a citação seria efetuada pela integralidade dos valores repassados, descontando, logicamente, aqueles que foram objeto de reprogramação.
16.	Foi, destarte, efetuada a citação (peça 45) do Sr. Joelson Cardoso do Rosário nos seguintes moldes:
	'22.1 Joelson Cardoso do Rosário (CPF XXX.067.795-XX) , ex-prefeito Municipal de América Dourada (BA) :
	Irregularidade: não cumprimento do objeto do Programa TD- Projovem Campo, entre os exercícios de 2014 e 2016, uma vez que nenhum estudante matriculado completou as atividades desenvolvidas:
	Data
	Valor (R$) 

	22/9/2014
	55.148,00

	26/8/2015
	27.574,00

	5/1/2016
	27.574,00

Valor atualizado em 2/6/2021 (sem juros) : R$ 150.231,13
Conduta: deixar de assegurar a frequência dos jovens matriculados no programa, conforme pactuado;
Nexo de causalidade: a conduta descrita impediu a consecução dos ganhos sociais almejados, diante da falta de assimilação pelos discentes dos conteúdos ministrados; 
Culpabilidade: não há excludentes de ilicitude, de culpabilidade e de punibilidade que estejam expostos nos autos no atual estágio processual; 
Dispositivos legais e infralegais violados: art. 6º, inciso XIII, da Resolução CD/FNDE nº 11, de 16/04/2014;
Evidências:  comprovantes de mandato eleitoral (peças 1-3) ; ordens bancárias (peça 4) ; extratos bancários (peças 5; 39; 40) , Informação 1404/2019/SEOPC/COPRA/CGAPC-DIFIN-FNDE (peça 10) ; Nota Técnica 2129527/2020/DAESP/COPRA/CGAPC-DIFIN/FNDE (peça 36, p. 2-9) ; Nota Técnica 220/2020/COEJA/DPD/SEB/SEB (peça 36, p. 10-13) .'
23.	O responsável recebeu o expediente em seu endereço (peça 47) e constituiu advogado (peça 49, p. 2) . A manifestação do causídico foi no sentido de postular prorrogação de prazo (peça 49, p. 1) por quinze dias. O pleito foi deferido pela unidade técnica encarregada das comunicações processuais do TCU (peça 51) , por meio de delegação de competência.
24.	Em caráter extraordinário, o responsável, por meio de seu advogado constituído pleiteou (peça 52) , nova dilação do prazo, por mais quinze dias, o que foi novamente deferido, desta feita pessoalmente pelo ínclito Relator do feito (peça 54) , sendo o termo inicial desta nova prorrogação o término do prazo anteriormente concedido (23/8/2021) , consoante critério previsto em sede regimental.
25.	Não houve comparecimento aos autos por parte do responsável, seja para apresentar defesa, recolher o débito ou mesmo postular nova prorrogação.
EXAME TÉCNICO
26.	Entende-se exitoso o chamamento, na medida em que proporcionou a oportunidade ao responsável de comparecer aos autos e exercer com plenitude o direito à ampla defesa e ao contraditório gravado na Constituição Federal.
27.	Apesar de regularmente citado, o responsável deixou transcorrer in albis o prazo regimental de 15 dias, que lhe foi concedido para apresentar alegações de defesa e/ou efetuar o recolhimento do débito, motivo pelo qual se impõe o reconhecimento da revelia de que trata o art. 12, § 3º, da Lei 8.443/1992. Deve ser ressaltado que a forma de contagem de prazos instituída pelo vigente Código de Processo Civil (lei 13.105/2015) , em dias úteis, é inaplicável à processualística de controle externo (Acórdão 2224/2018-TCU-Plenário - Rel. Min. Marcos Bemquerer) , que segue sendo regida pela Resolução TCU 170/2004 nesse particular.
28.	A despeito da caracterização da revelia do agente citado, devem ser considerados, no entanto, eventuais elementos já constantes dos autos, os quais poderiam, em tese, conceder-lhe um juízo favorável.
29.	Deve-se observar que, nos processos do TCU, a revelia não implica a presunção de que sejam verdadeiras todas as imputações levantadas contra os responsáveis, diferentemente do que ocorre no processo civil, em que o não comparecimento do réu aos autos leva à presunção da verdade dos fatos narrados pelo autor.
30.	Assim, independentemente da revelia, a avaliação da responsabilidade do agente nos processos desta Corte não prescinde dos elementos existentes nos autos ou para ele carreados, uma vez que são regidos pelo princípio da verdade material (Acórdão 163/2015-TCU-Segunda Câmara - Rel. Min. André de Carvalho; 2.685/2015 - TCU - 2ª Câmara - Rel. Min. Raimundo Carreiro; 2.801/2015 - TCU - 1ª Câmara - Rel. Min. Walton Alencar Rodrigues; 4.340/2015 - TCU - 1ª Câmara - Rel. Min. Weder de Oliveira; e 5.537/2015 - TCU - 1ª Câmara - Rel. Min. Weder de Oliveira) .
31.	Finalizada essa breve retrospectiva, bem como o introito analítico, emergindo na apreciação meritória, reconhece-se que os apontamentos cabíveis e necessários ao deslinde da matéria não são extensos.
32.	Não exsurgiram constatações posteriores que infirmem o entendimento externado pela unidade técnica na abordagem preliminar, não somente porque o responsável não compareceu aos autos, como inexistem nos autos elementos que o favoreçam, não abarcados inicialmente.
33.	Em se tratando de processo em que a parte interessada não se manifestou acerca das irregularidades imputadas, não há elementos para que se possa efetivamente aferir e reconhecer a ocorrência de boa-fé na conduta do responsável, podendo este Tribunal, desde logo, proferir o julgamento de mérito pela irregularidade das contas, conforme os termos dos §§ 2º e 6º do art. 202 do Regimento Interno do TCU (Acórdão 2064/2011-TCU-Primeira Câmara - Rel. Min. Ubiratan Aguiar;  6.182/2011-TCU - 1ª Câmara - Rel. Min. Weder de Oliveira, 4.072/2010-TCU-1ª Câmara - Rel. Min. Valmir Campelo; 1.189/2009-TCU- 1ª Câmara - Rel. Min. Marcos Bemquerer; 731/2008-TCU-Plenário; Rel. Min. Aroldo Cedraz) .
34.	Quanto à possibilidade de prescrição da pretensão punitiva e ressarcitória derivada do caso concreto em análise, destaque-se, inicialmente, que o Supremo Tribunal Federal - STF, no Recurso Extraordinário - RE 636.886, fixou a tese, com repercussão geral reconhecida, de que 'é prescritível a pretensão de ressarcimento ao erário fundada em decisão de Tribunal de Contas' (Tema 899) . Em que pese o questionamento acerca da abrangência da tese ali firmada, no sentido de que se circunscreveria apenas ao processo de execução da condenação imposta pelo TCU (ou seja, inaplicável à pretensão de ressarcimento exercida no processo de 'conhecimento' da TCE) , verifica-se que o STF, por meio de decisões prolatadas pelas suas duas turmas, tem decidido de forma reiterada que se aplica o prazo prescricional de 5 anos previsto na Lei 9.873/1999 às pretensões sancionatória e ressarcitória a cargo do Tribunal de Contas da União. 
35. 	Seja por aplicação direta ou por analogia, a orientação sufragada é no sentido de que o prazo de 5 anos é compatível com a tese de que a ação e a execução prescrevem no mesmo prazo (Súmula 150 do STF) , bem como com o fato de que a Lei 9.873/1999 - que regulamenta o exercício de ação punitiva pela Administração Pública Federal, direta e indireta - regeria integralmente a prescrição no âmbito do TCU. Quanto a este último aspecto, o Ministro Luís Roberto Barroso, no voto exarado no julgamento do MS 32.201, embora tenha advertido que a atuação do TCU, em sua acepção clássica, não se qualifica como exercício do poder de polícia, ressaltou que a Lei 9.873/1999 assumiria vocação regulatória geral da prescrição do exercício da competência sancionadora da Administração Pública, sendo sua disciplina aplicável a qualquer ação punitiva da Administração Pública Federal, exceto àquelas esferas em que exista regulamentação específica. Ademais, em virtude da autonomia científica do Direito Administrativo, não haveria razão plausível para suprimir a omissão da Lei Orgânica do Tribunal de Contas da União, no tocante ao estabelecimento de um prazo prescricional próprio, valendo-se das normas de direito civil, e não das de direito administrativo.
36. 	Eis algumas ementas que evidenciam o entendimento predominante do STF:
'Ementa: AGRAVO REGIMENTAL EM MANDADO DE SEGURANÇA. TOMADA DE CONTAS ESPECIAL. TRIBUNAL DE CONTAS DA UNIÃO. CONDENAÇÃO A RESSARCIMENTO AO ERÁRIO. PRESCRIÇÃO. MARCO INTERRUPTIVO. ART. 2°, II, DA LEI 9.873/1999. ATO INEQUÍVOCO DE APURAÇÃO DO FATO. DISCUSSÃO. DIREITO LÍQUIDO E CERTO. DEMONSTRAÇÃO. INOCORRÊNCIA. SUBSISTÊNCIA DA DECISÃO AGRAVADA. AGRAVO A QUE SE NEGA PROVIMENTO. I - As razões do agravo regimental são inaptas para desconstituir os fundamentos da decisão agravada, que, por isso, se mantêm hígidos. II - Aplicando-se a regulamentação da Lei 9.873/1999 ao caso concreto, observa-se que a pretensão sancionatória do TCU, em relação aos atos praticados pelo impetrante, levando-se em consideração a ocorrência de 5 causas interruptivas da prescrição, não teria sido fulminada pelo decurso do tempo. III - A pretensão do recorrente, fundada na discussão sobre os fatos apontados como marcos interruptivos da prescrição da pretensão punitiva da Administração Pública, refoge aos estreitos limites do mandamus, ante a ausência de liquidez e certeza do direito pleiteado. IV - Agravo regimental a que se nega provimento. MS 36067 ED-AgR. Órgão julgador: Segunda Turma. Relator (a) : Min. RICARDO LEWANDOWSKI. Julgamento: 18/10/2019.'
'Ementa: AGRAVO REGIMENTAL EM RECLAMAÇÃO. TRIBUNAL DE CONTAS DA UNIÃO. TOMADA DE CONTA ESPECIAL. PRESCRIÇÃO DA PRETENSÃO PUNITIVA. RECONHECIDA EM DECISÃO DO SUPREMO TRIBUNAL FEDERAL. PRESCRITIBILIDADE DO RESSARCIMENTO AO ERÁRIO FUNDADA EM DECISÃO DE TRIBUNAL DE CONTAS. AÇÃO DE IMPROBIDADE ADMINISTRATIVA COM PEDIDO DE RESSARCIMENTO JÁ EM CURSO. AGRAVO REGIMENTAL A QUE SE NEGA PROVIMENTO. I - O acórdão do TCU determinou a formação de processo administrativo para avaliarem, efetivamente, a eventual responsabilização do agravado para o ressarcimento do dano ao erário, contrariando, assim, autoridade desta Corte no MS 35.512/DF, uma vez que houve a concessão da segurança para declarar a ocorrência da prescrição da pretensão punitiva do TCU em relação às infrações imputadas a ele, destacando-se que a União poderia perseguir os valores referentes ao ressarcimento dos danos na esfera judicial. II - Agravo regimental a que se nega provimento. (Rcl 39497 AgR. Órgão julgador: Segunda Turma. Relator (a) : Min. RICARDO LEWANDOWSKI. Julgamento: 10/10/2020) .'
'Ementa: MANDADO DE SEGURANÇA. DIREITO ADMINISTRATIVO. TRIBUNAL DE CONTAS DA UNIÃO. SERVIDOR DA SECRETARIA DE SAÚDE DO ESTADO DO ACRE. FISCALIZAÇÃO OMISSA E DEFICIENTE NA EXECUÇÃO DE DOIS CONVÊNIOS FIRMADOS ENTRE A SECRETARIA ESTADUAL E O MINISTÉRIO DA SAÚDE. APLICAÇÃO DE MULTA. ARTS. 28, II, E 58, II, DA LEI 8.443/1992. ART. 268, II, DO REGIMENTO INTERNO DO TCU. PRESCRIÇÃO DA PRETENSÃO SANCIONATÓRIA. OCORRÊNCIA. APLICAÇÃO DA LEI 9.873/1999. PRECEDENTES DESTE STF. MEDIDA LIMINAR DEFERIDA E RATIFICADA NO EXAME DE MÉRITO. SEGURANÇA CONCEDIDA PARA AFASTAR A MULTA APLICADA. 1. A prescrição da pretensão punitiva do TCU é regulada pela Lei 9.873/1999, descabendo a aplicação do prazo decenal previsto na legislação civil (art. 205 do Código Civil) . Ao revés, incide o prazo quinquenal previsto na Lei 9.873/1999 (MS 32201, Rel. Min. Roberto Barroso, PRIMEIRA TURMA, DJe 7/8/2017; MS 35.512-AgR, Rel. Min. Ricardo Lewandowski, SEGUNDA TURMA, DJe 21/6/2019) . 2. In casu, na linha do parecer apresentado pelo Ministério Público Federal e da decisão liminar de minha lavra, é inequívoca a superação do prazo prescricional quinquenal. Os ilícitos apontados pela Corte de Contas ocorreram em julho de 2006, tendo o processo de auditoria sido instaurado em 9/10/2006. A ordem de citação do responsável para a audiência, por sua vez, ocorreu em 25/6/2007. Entretanto, a decisão condenatória recorrível foi exarada somente em 31/5/2016, data da prolação do Acórdão 3513/2016-TCU-Primeira Câmara. 3. Ex positis, CONCEDO A SEGURANÇA unicamente para afastar a sanção de multa aplicada ao impetrante, nos autos da Tomada de Contas Processo 023.288/2006-0, máxime da ocorrência de prescrição da pretensão punitiva do Tribunal de Contas da União. MS 35940. (Órgão julgador: Primeira Turma. Relator (a) : Min. LUIZ FUX. Julgamento: 16/06/2020) .'
37. 	Essa orientação também foi seguida nas seguintes decisões monocráticas: MS 36.127-MC/DF e MS 35.940-MC/DF, Rel. Min. Luiz Fux; MS 35.294, MS 35.539/DF e MS 35.971-TP/DF, Rel. Min. Marco Aurélio; MS 34.256 MC/DF, MS 36.054-MC e MS 36.067-MC/DF, Rel. Min. Ricardo Lewandowski.
38. 	O Supremo Tribunal Federal tem se pronunciado no sentido de reconhecer não só a aplicação da prescrição quinquenal com fulcro na interpretação da Lei 9.873/1999, mas também a incidência dos marcos interruptivos do prazo prescricional consignados na referida lei, tantas vezes quanto presentes os suportes fáticos (MS 32201, Relator: Min. Roberto Barroso) .
39. 	Tal entendimento também foi adotado nas seguintes decisões monocráticas: MS 36.054, MS 34.256-MC, MS 35.512 e MS 36.067-MC, todos de relatoria do Min. Ricardo Lewandowski; MS 35.294, MS 35.539 e MS 35.971-TP, todos de relatoria do Min. Marco Aurélio; MS 32.201, Rel. Min. Roberto Barroso, e MS 36.127-MC e MS 35.940-MC, Min. Luiz Fux.
40.	Em relação ao termo inicial da contagem do prazo prescricional, o 'caput' do art. 1º da Lei 9.873/1999 oferece solução que não destoa do modelo adotado pelo TCU no incidente de uniformização de jurisprudência, em que se examinou a prescrição da pretensão punitiva, nos termos do Acórdão 1441/2016-TCU-Plenário - Rel. Min. Benjamin Zymler, com a adição da particularidade de explicitar o caso de infrações permanentes ou continuadas:
a) Regra geral: 'data da prática do ato' (o que equivale a 'ocorrência da irregularidade sancionada') ;
b) Regra especial: 'no caso de infração permanente ou continuada, do dia em que tiver cessado'.
41. 	A Lei 9.873/1999, no seu art. 2º, estabelece as causas interruptivas da prescrição punitiva, consoante abaixo transcrito, já na redação conferida pela Lei 11.941/2009:
'Art. 2º Interrompe-se a prescrição da ação punitiva:
I - pela notificação ou citação do indiciado ou acusado, inclusive por meio de edital;
II - por qualquer ato inequívoco, que importe apuração do fato;
III - pela decisão condenatória recorrível.
IV - por qualquer ato inequívoco que importe em manifestação expressa de tentativa de solução conciliatória no âmbito interno da administração pública federal.'
42. 	O quadro a seguir indica alguns eventos processuais, ocorridos no curso de uma TCE (fase interna e externa) - instaurada em razão de irregularidades na aplicação de recursos da União transferidos a entes subnacionais - que poderiam ser enquadrados nas causas de interrupção da prescrição acima apontadas, sem prejuízo, é claro, de outras ocorrências fáticas elegíveis como marco interruptivo, a depender da forma de proceder de cada entidade ou órgão tomador de contas.
	I - pela notificação ou citação do indiciado ou acusado, inclusive por meio de edital;
	 (i) notificação no âmbito do procedimento administrativo de ressarcimento previamente à instauração da TCE;
 (ii) notificação efetuada pelo órgão tomador de contas acerca da instauração da TCE;
 (iii) citação efetuada pelo TCU.
*Data da ciência da notificação ou citação pelos responsáveis ou de publicação do edital no DOU.

	II - por qualquer ato inequívoco, que importe apuração do fato;
* procedimento que evidencie a apuração dos fatos irregulares, com o objetivo quantificar o dano e identificar possíveis responsáveis.
	 (i) relatório de sindicância ou PAD;
 (ii) relatório de apuração de irregularidades referente ao processo administrativo prévio à instauração da TCE;
 (iii) relatórios de fiscalização, pareceres, despachos, informações e memorandos relacionados à apuração dos fatos irregulares;
 (iv) relatório do tomador de contas;
 (v) relatório do controle interno; 
 (vi) termo de instauração ou designação de instauração da TCE;
 (vii) autuação da TCE no TCU; entre outras causas.
*Há quem inclua nesse grupo diligências que comprovam providências do responsável sobre as irregularidades investigadas.

	III - pela decisão condenatória recorrível.
	 (i) Verifica-se apenas no âmbito do TCU com a data da prolação do acórdão condenatório recorrível.

	IV - por qualquer ato inequívoco que importe em manifestação expressa de tentativa de solução conciliatória no âmbito interno da administração pública federal.
	 (i) pedido de parcelamento;
 (ii) pagamento parcial do débito;
 (iii) qualquer manifestação do responsável que demonstre claramente a sua intenção de recolher o débito.

43. Bem se vê, portanto, que haveria uma multiplicidade de causas de interrupção da prescrição, conforme se depreende do art. 2º da Lei 9.873/1999. Tal exegese encontra respaldo em precedentes do STF, a exemplo do que se decidiu no julgamento do MS 36067 (Rel. Min. Ricardo Lewandowski) , com destaque para trecho do voto em que o Relator reconhece cinco causas de interrupção da prescrição, in verbis:
' (...) Assim, faz-se necessário levar em consideração que, apesar de os fatos objeto da apuração conduzida pela Corte de Contas remontarem aos anos de 1999 e 2000, período no qual o impetrante era Secretário de Saúde municipal, o Tribunal de Contas da União deu prosseguimento à tomada de contas especial por ter constatado a ocorrência de 5 causas interruptivas da prescrição, a saber: a) relatório de auditoria em conjunto realizada pelo Denasus e pela Secretaria Federal de Controle, lavrado em 06/07/2001, sendo este, certamente, um ato inequívoco que importou a apuração do fato (art. 2º, II, da Lei n. 9.873/1999) ; b) instauração de Tomada de Contas Especial pelo FNS, ocorrida em 05/10/2005, sendo este também, certamente, um ato inequívoco que importou a apuração do fato (art. 2º, II, da Lei n. 9.873/1999) ; c) a autuação da presente Tomada de Contas Especial no âmbito do Tribunal de Contas da União, ocorrida em 12/08/2008, sendo este também, certamente, um ato inequívoco que importou a apuração do fato (art. 2º, II, da Lei n. 9.873/1999) ; d) o ato que ordenou a citação do responsável, ora impetrante, ocorrida em 12/07/2010 (art. 2º, I, da Lei n. 9.873/1999) ; e e) o exercício do poder punitivo ocorrido em 20/06/2012, data da prolação do Acórdão 1563/2012-TCU-Plenário (art. 2º, III, da Lei n. 9.873/1999) .'
44.	No caso concreto, tendo como parâmetro a tese firmada pelo STF, no RE 636.886, no sentido de que ambas pretensões do TCU (sancionatória e ressarcitória) sujeitam-se ao prazo prescricional de 5 anos previsto na Lei 9.873/1999, considerando, ainda, o sistema prescricional descrito na citada lei, inclusive as causas de suspensão e de interrupção da prescrição, nota-se - em caráter não exaustivo, a existência de eventos interruptivos, na edição do Ofício 18138/2016/Seopc/Copra/Cgcap/Difin-FNDE (peça 1, p. 20) , de 4/8/2016, na elaboração da Informação 2165/2016/SEOPC/COPRA/CGCAP/DIFIN-FNDE, de 21/9/2016, e no Relatório do Tomador de Contas (peça 1, p. 29-33) , em 26/2/2017.
45.	Não bastasse isso, o caso tratado no RE 636.886 (tema 899 da repercussão geral) diz respeito à fase de execução judicial de deliberação do Tribunal de Contas, tanto assim que, para deslindá-lo, foi necessária a aplicação da Lei 6.830/1980 (Lei de Execuções Fiscais) , diploma legal evidentemente inaplicável à fase que antecede a formação do título executivo extrajudicial do TCU, caracterizada pela atuação do órgão de controle externo até a prolação do acórdão.
46.	Sendo o termo inicial do prazo aquele em que foi praticada a irregularidade sancionada, mesmo adotando o critério que seria, em tese, mais favorável ao responsável, qual seja, a data do crédito da primeira parcela dos recursos, em 22/9/2014, poder-se-ia cogitar, a princípio, a ocorrência de prescrição, não fossem os diversos eventos interruptivos observados ao longo do trâmite do processo, sendo todos indicadores de atos inequívocos, que importaram apuração do fato, abaixo enumerados em caráter não exaustivo:
46.1	 Ofício 444E/2018-SEOPC/COPRA/CGCAP/DIFIN/FNDE, de 16/4/2018, notificando quanto à omissão do dever de prestar contas (peça 6) ;
46.2	 Parecer Financeiro 1404/2019/SEOPC/COPRA/CGAPC/DIFIN-FNDE, de 10/5/2019 (peça 10) ;
46.3	 Relatório do Tomador de Contas, de 12/9/2019 (peça 17) .
CONCLUSÃO
47.	Considerando que: o objeto do programa foi descumprido em sua totalidade, pois nenhuma ação educacional foi concluída, não havendo nenhum benefício social auferido a partir da execução física registrada; a devolução integral dos recursos, excepcionados os valores reprogramados para período posterior, é dever que decorre da inexecução total do objeto; todos os recursos desembolsados circunscrevem-se à gestão do Sr. Joelson Cardoso do Rosário, o que atrai a sua responsabilidade pela devolução; a prestação de contas apresentada traz ainda incongruências que comprometem a caracterização de eventual nexo de causalidade entre os recursos repassados; foi afastada a responsabilidade da Sra. Rosa Maria Dourado Lopes, porquanto a apresentação intempestiva de prestação de contas, ainda que não de sua iniciativa, aproveitou-lhe, desnaturando a omissão daquele dever; citado o Sr. Joelson Cardoso do Rosário, este compareceu aos autos, somente pleiteando, com sucesso, prorrogações de prazo, as quais restaram deferidas; ainda assim, não ofereceu qualquer defesa o agente, o que deflagrou a sua revelia; inexistem outros elementos probatórios nos autos que afastem a sua responsabilidade, mesmo excludentes de ilicitude ou de culpabilidade; impende o julgamento das contas pela irregularidade, a condenação em débito e a aplicação da multa do artigo 57 da lei 8.443/92.
PROPOSTA DE ENCAMINHAMENTO 
48.	Diante do exposto, submetem-se os autos à consideração superior, propondo:
48.1 julgar irregulares as contas do Sr. Joelson Cardoso do Rosário (CPF XXX.067.795-XX) , com fundamento nos arts. 1º, inciso I, 16, inciso III, alíneas 'b' e 'c', 19, caput, e 23, inciso III, da Lei 8.443/1992, c/c os arts. 1º, inciso I, 209, inciso II, 210 e 214, inciso III, do Regimento Interno do TCU, e condenando-o ao pagamento das importâncias a seguir especificadas e fixando-lhe o prazo de 15 dias, para que comprove, perante este Tribunal, em respeito art. 214, inciso III, alíneas 'a' e 'b', do Regimento Interno do TCU, o recolhimento da dívida aos cofres do Fundo Nacional de Desenvolvimento da Educação, atualizada monetariamente e acrescida de juros de mora, calculados a partir das datas indicadas até a data do efetivo recolhimento e com o abatimento de valores acaso já satisfeitos, nos termos da legislação vigente:
	Data 
	Valor (R$) 

	22/9/2014
	55.148,00

	26/8/2015
	27.574,00

	5/1/2016
	27.574,00

Valor atualizado do débito (sem juros) em 20/1/2022: R$ 161.511,5648.2 aplicar ao Sr. Joelson Cardoso do Rosário a multa prevista no art. 57 da Lei 8.443/1992 c/c o art. 267 do Regimento Interno, com a fixação do prazo de quinze dias, a contar da notificação, para comprovar, perante o Tribunal (art. 214, inciso III, alínea 'a', do Regimento Interno) , o recolhimento da dívida ao cofres do Tesouro Nacional, atualizada monetariamente desde a data do acórdão até a do efetivo recolhimento, se for paga após o vencimento, na forma da legislação em vigor;
48.3	 autorizar, desde logo, a cobrança judicial das dívidas, nos termos do art. 28, inciso II, da Lei 8.443/1992, c/c o art. 219, inciso II, do Regimento Interno do TCU, caso não atendida a notificação;
48.4	 autorizar, desde logo, se requerido pelo responsável, com fundamento no art. 26, da Lei 8.443/1992, c/c o art. 217 do Regimento Interno do TCU, o parcelamento das dívidas em até 36 (trinta e seis) parcelas, incidindo sobre cada uma, os encargos legais devidos, sem prejuízo de alertá-lo de que, caso opte por essa forma de pagamento, a falta de comprovação do recolhimento de qualquer parcela implicará o vencimento antecipado do saldo devedor, nos termos do art. 26, parágrafo único, da Lei 8.443/1992, c/c o art. 217, §2º, do Regimento Interno do TCU;
48.5	 enviar cópia do Acórdão que vier a ser proferido ao FNDE e ao responsável, para ciência, informando que a presente deliberação, acompanhada do Relatório e do Voto que a fundamentam, está disponível para a consulta no endereço www.tcu.gov.br/acordaos, além de esclarecer que, caso requerido, o TCU poderá fornecer sem custos as correspondentes cópias, de forma impressa;
48.6 enviar cópia do Acórdão a ser prolatado, bem como do Relatório e do Voto que o fundamentarem, à Procuradoria da República no Estado da Bahia, nos termos do § 3º do art. 16 da Lei 8.443/1992 c/c o § 7º do art. 209 do Regimento Interno do TCU, para adoção das medidas cabíveis."
3.	Enfim, por intermédio do Exmo. Sr. Subprocurador-Geral Lucas Rocha Furtado, o MPTCU anuiu à aludida proposta da unidade técnica, tendo lançado o seu parecer à Peça 59 nos seguintes termos:
" (...) Conforme consta da 1ª. instrução (peça 26) , foram repassados os seguintes recursos:
	Data do crédito na conta corrente
	Valor (R$) 

	22/9/2014
	55.148,00

	26/8/2015
	27.574,00

	5/1/2016
	27.574,00

	8/7/2016
	67.983,00

	14/9/2016
	53.550,00

	27/10/2016
	27.667,50

sendo que as três últimas parcelas foram objeto de aplicação financeira em fundos de investimento e permaneceram à disposição do município, conforme extrato à peça 25. Seriam R$ 159.709,82, em 13/7/2020.
Em razão disso, de maneira acertada, a citação do Sr. Joelson Cardoso do Rosário se deu apenas no montante das três primeiras parcelas que foram por ele dispendidas.
Regularmente citado, o responsável compareceu aos autos requerendo prorrogação do prazo para apresentação de suas alegações de defesa. Todavia, a despeito de ter sua solicitação atendida, o ex-prefeito se manteve silente, evidenciando-se sua revelia. 
Assim, devida a proposição de julgamento pela irregularidade das suas contas, com condenação em débito (correspondente às 3 primeiras parcelas transferidas ao município) e imputação de multa fundamentada no art. 57 da Lei 8.443/1992 (peça 56) .
Quanto às demais parcelas transferidas à municipalidade, apesar de, na primeira instrução (peça 26) , ter sido sugerida a citação do município para fins de restituição dos valores que permaneceram em aplicação - sugestão reiterada na conclusão da instrução à peça 41 (item 21, p. 5) -, ela não foi realizada, visto que, conforme registrado, também, na instrução à peça 41 (item 18, p. 4) : 'segundo registro consignado no sistema integrado de prestação de contas do FNDE - SiGPC, no módulo de contas on line, consta, no exercício de 2017, a reprogramação destes valores para o ciclo seguinte (2017-2020) '.
Portanto, em sendo correta tal informação, desnecessária a citação do município.
Quanto à ex-prefeita que, em princípio, seria ouvida em audiência por não ter encaminhado a prestação de contas (vide instrução à peça 26) , tal providência também se tornou despicienda, visto que, como registrado à peça 36, p. 4 (item 4.3) , ela encaminhou a prestação de contas, embora intempestivamente (em 14/7/2020) , antes da notificação do Tribunal, descaracterizando, assim, a omissão no dever de prestar contas.
A par disso, este Representante do MP/TCU se manifesta de acordo com o encaminhamento alvitrado pela Secex-TCE na instrução à peça 56."
É o Relatório.

Juarez de Jesus Filho (48.647/OAB-BA), representando Joelson Cardoso do Rosário.

Subprocurador-Geral Lucas Rocha Furtado.

TOMADA DE CONTAS ESPECIAL. FUNDO NACIONAL DE DESENVOLVIMENTO DA EDUCAÇÃO (FNDE). PROJOVEM-CAMPO. EXERCÍCIOS DE 2014 E 2016. TOTAL INEXECUÇÃO DO OBJETO PACTUADO. CITAÇÃO. REVELIA. CONTAS IRREGULARES. DÉBITO. MULTA. COMUNICAÇÃO.

TOMADA DE CONTAS ESPECIAL (TCE)

Secretaria de Controle Externo de Tomada de Contas Especial (SecexTCE).

Trata-se de tomada de contas especial instaurada pelo Fundo Nacional de Desenvolvimento da Educação (FNDE) em desfavor de Joelson Cardoso do Rosário e Rosa Maria Dourado Lopes, como então prefeitos de América Dourada - BA (gestões: 2013-2016 e 2017-2020, respectivamente) , diante da originária omissão no dever de prestar contas dos recursos federais repassados no âmbito do Programa Nacional de Inclusão de Jovens-Campo (Projovem-Campo) , durante os exercícios de 2014 e 2016, para a realização de ações com vistas a aumentar a escolaridade e a qualificação profissional e social de jovens agricultores familiares sem o curso fundamental completo, com a faixa etária entre 18 e 29 anos, sob o valor estimado de R$ 259.496,50.
2.	Como visto, a partir do Relatório de TCE n.º 104/2019 (Peça 17) , o tomador de contas assinalou a responsabilidade em desfavor de Joelson Cardoso do Rosário, além de Rosa Maria Dourado Lopes, pelo dano ao erário sob o valor original efetivamente transferido de R$ 259.496,50 em face da omissão no dever de prestar contas dos recursos federais repassados por meio do Projovem-Campo.
3.	De todo modo, no âmbito do TCU, a Secex-TCE verificou que os recursos teriam sido movimentados integralmente durante a gestão de Joelson Cardoso do Rosário, devendo apenas ele responder pela totalidade dos recursos federais repassados, com a exceção para o saldo remanescente na conta corrente do ajuste, pois a devolução, aí, deveria ser requerida ao município.
4.	Ocorre que, antes de ter sido efetuada a citação, com a eventual audiência, dos responsáveis, o FNDE apresentou o Ofício 18985/2020-Dimoc-Cotce-Cgapc-Difin-FNDE (Peça 32, p. 1-2) , em 24/7/2020, informando a inserção, no SiGPC, da extemporânea prestação de contas do ajuste, e isso teria sido confirmado pela unidade técnica.
5.	A Secex-TCE passou, então, a promover apenas a citação de Joelson Cardoso do Rosário para apresentar as suas alegações de defesa ou recolher o débito sob o valor original de R$ 110.296,00 diante do não cumprimento do objeto previsto no aludido programa.
6.	A despeito, contudo, da regular citação, Joelson Cardoso do Rosário não apresentou as suas alegações de defesa, nem efetuou, tampouco, o recolhimento do débito, passando à condição de revel perante o TCU, nos termos do art. 12, § 3º, da Lei n.º 8.443, de 1992.
7.	De toda sorte, após a análise final do feito, a unidade técnica propôs a irregularidade das contas do aludido responsável para condená-lo ao pagamento do correspondente débito, além da aplicação da subsequente multa legal; tendo o Parquet especial anuído a essa proposta.
8.	O TCU pode incorporar o parecer da unidade técnica a estas razões de decidir, deixando de eventualmente promover a formal exclusão de Rosa Maria Dourado Lopes na presente relação processual, já que ela sequer teria sido chama em citação neste processo.
9.	Bem se sabe que, em sintonia, entre outros, com os Acórdãos 1.194/2009 e 3.991/2015, da 1ª Câmara, os Acórdãos 27/2004, 6.235/2013 e 3.223/2017, da 2ª Câmara, e os Acórdãos 11/1997 e 997/2015, do Plenário, a jurisprudência do TCU estaria firmada no sentido da pessoal responsabilidade do gestor pela comprovação da boa e regular aplicação dos recursos federais, submetendo todo aquele que administra os recursos públicos ao dever de demonstrar o correto emprego dos valores federais, nos termos do art. 70, parágrafo único, da Constituição de 1988 e do art. 93 do Decreto-Lei n.º 200, de 1967.
10.	Por esse ângulo, em função da ausência de elementos capazes de demonstrar a boa e regular aplicação dos recursos federais, para além da ausência de evidenciação do nexo causal entre os recursos federais aportados e os supostos dispêndios incorridos no referido Projovem-Campo, restou configurada a ofensa não só às regras legais, mas também aos princípios basilares da administração pública, já que, ao final e ao cabo, o responsável deixou de prestar a devida satisfação à sociedade sobre o efetivo emprego dos recursos públicos postos à sua disposição, e, desse modo, restaria confirmada a presunção legal de dano ao erário em face do eventual desvio ou desperdício dos respectivos recursos federais, restando por aí adequada a percuciente proposta da unidade técnica para a condenação do responsável em débito e em multa.
11. 	Não subsistiria, enfim, a prescrição da pretensão punitiva do TCU, já que, nos termos do Acórdão 1441/2016-TCU-Plenário, não teria ocorrido o transcurso superior a dez anos entre a ordem para a citação no âmbito do TCU, em 18/6/2021 (Peça 45) , e a data fatal para a prestação de contas final do aludido programa, em 8/2/2018 (Peça 10) .
12. 	Eis que, por meio do aludido Acórdão 1.441/2016 proferido na Sessão Extraordinária de 8/6/2016, o Plenário do TCU firmou o seu entendimento no sentido de que a prescrição da pretensão punitiva deve seguir a regra geral do prazo decenal, contado a partir do fato, em linha com o art. 205 do Código Civil brasileiro, interrompendo a contagem do aludido prazo com a ordem de citação, nos termos do art. 240, caput, da Lei n.º 13.105 (Código Processual Civil) , de 2015.
13. 	Sem prejuízo, no entanto, do respeito a esse entendimento do Tribunal, deve ser reiterada a minha ressalva já registrada em vários outros julgados do TCU no sentido de que, na ausência de lei específica, o TCU não deveria aplicar qualquer prazo prescricional sobre a referida pretensão punitiva ou, então, na pior das hipóteses, o Tribunal deveria aplicar a regra prescricional fixada pela Lei n.º 9.873, de 1999, não só porque ela trata diretamente de prescrição no âmbito do direito administrativo sancionador, mas também porque, entre outras medidas, a aludida lei manda aplicar o prazo prescricional penal, quando a infração administrativa também configure crime, além de determinar expressamente que, diante de ilícito continuado ou permanente, a contagem do prazo deve iniciar a partir da cessação do aludido ilícito.
14.	 A despeito, então, de registrar essa minha posição pessoal, o TCU deve pugnar pela pronta aplicação da multa legal em desfavor do aludido responsável a partir do entendimento fixado pelo aludido Acórdão 1441/2016-TCU-Plenário.
15.	Não subsistiria, de todo modo, a eventual necessidade de promover o retorno do presente processo para buscar a citação de outros eventuais responsáveis, estando esse entendimento, aliás, em plena sintonia com a jurisprudência fixada pelo TCU a partir, por exemplo, dos Acórdãos 4.002/2020 e 5.297/2013, da 2ª Câmara, e dos Acórdãos 1.170/2017 e 1.223/2015, do Plenário, já que a ausência dessa nova citação não resultaria em prejuízo à defesa do atual responsável, não só porque o presente processo já estaria em plenas condições de efetivo julgamento pelo TCU, mas também porque a solidariedade passiva seria legalmente erigida em favor do ente estatal credor, e não das eventuais pessoas privadas devedoras, podendo, se for o caso, o atual condenado ajuizar a superveniente ação regressiva em desfavor de outros eventuais responsáveis supostamente coobrigados.
16.	Contudo, como a malsinada irregularidade configuraria a eventual conduta dolosa no sentido de efetivamente facilitar, permitir ou concorrer para que pessoa física ou jurídica privada incorpore ou utilize, de forma indevida, rendas, verbas ou valores integrantes do acervo patrimonial da administração pública, sem a observância das formalidades legais ou regulamentares aplicáveis, resultando no eventual ilícito doloso de improbidade administrativa causador do aludido prejuízo ao erário, nos termos, por exemplo, do art. 10, I e II, além do art. 11, VI, da Lei n.º 8.429, de 1992, com a alteração promovida pela Lei n.º 14.230, de 2021, a eventual prescrição da ação de ressarcimento ao erário também não subsistiria, estando esse entendimento em plena consonância com a jurisprudência fixada pelo STF no bojo do RE 852.475-SP, com o trânsito em julgado a partir de 6/12/2019, diante da Tese de Repercussão Geral n.º 897 no sentido de que "São imprescritíveis as ações de ressarcimento ao erário fundadas na prática de ato doloso tipificado na Lei de Improbidade Administrativa".
17.	Bem se sabe, por outro ângulo, que a superveniente apresentação das aludidas contas do referido programa, após o originário prazo fixado para a voluntária apresentação, não afastaria a subjacente irregularidade pela omissão do dever de prestar contas, pois essas contas teriam sido apresentadas sem a necessária voluntariedade temporal, desconfigurando a suscitada prestação de contas, em função da subsequente autuação da presente tomada de contas especial.
18.	Por esse prisma, restou efetivamente configurada a referida omissão no originário dever de prestar contas, já que as contas do ajuste teriam sido apresentadas posteriormente, a despeito de o prazo fatal para a prestação de contas ter expirado, e, assim, o TCU não deve tecnicamente tratar o presente caso como mera intempestividade na outrora prestação de contas, mas, sim, como efetiva irregularidade na presente tomada de contas especial (TCE) , até porque a suposta prestação de contas não mais subsistiria a partir da autuação desta TCE, diante da evidente ausência do indispensável atributo da voluntariedade na apresentação da correspondente documentação, restando configurada, pois, a aludida omissão originária no dever de prestar contas, em vez da mera intempestividade, nos termos dos arts. 8º e 16, III, "a", da Lei nº 8.443, de 1992.
19.	Diante, portanto, dos elementos de convicção até aqui obtidos neste processo, o TCU deve julgar irregulares as contas de Joelson Cardoso do Rosário para condená-lo ao pagamento do correspondente débito, aplicando-lhe, ainda, a multa prevista no art. 57 da Lei n.º 8.443, de 1992.
	Ante o exposto, voto pela prolação do Acórdão ora submetido a este Colegiado.
TCU, Sala das Sessões, em 28 de junho de 2022.
Ministro-Substituto ANDRÉ LUÍS DE CARVALHO
Relator